【裁判字號】    89,訴,243
【裁判日期】    891219
【裁判案由】    重利
【裁判全文】
台灣基隆地方法院刑事判決                          八十九年度訴字第二四三號
    公  訴  人  台灣基隆地方法院檢察署檢察官
    被      告  丙○○
    選任辯護人  林俊倩
右列被告因重利案件，經檢察官提起公訴（八十九年度偵字第一九一號），本院判決
如左：
    主      文
丙○○共同以乘他人急迫貸以金錢，而取得與原本顯不相當之重利為常業，處有期徒
刑壹年，緩刑肆年。
扣案帳冊壹本、記帳便條紙拾陸紙、支票伍紙及本票壹紙均沒收。
    事      實
一、丙○○（原名陳需勝）與其鄰居何文雄、黃添富（均未經起訴）及其他受何文雄
    、黃添富指揮之人，共同基於常業重利之犯意，自民國八十八年三月十三日起，
    在基隆市○○區○○路一帶，共同經營「地下錢莊」，由何文雄、黃添富利用報
    紙刊登廣告，由丙○○利用計程車之無線電為聯絡工具，招攬客戶，乘戊○○、
    丁○○、甲○○、乙○○等人急需款項之急迫情況，而貸與現金，並以十天或一
    月為一期，每借新台幣（下同）一萬元，須付二千元之利息，得此與原本顯不相
    當之重利，再由丙○○或其他受何文雄指揮之人向客戶收取本金及利息：１、八
    十七年十月間，在基隆市○○街，貸與戊○○二萬元，預扣一月利息四千元，實
    際交付一萬六千元，並由戊○○提供其身分證及簽發交付面額二萬元之本票一紙
    ，以供擔保。八十八年二月間，又貸與戊○○三萬元，預扣利息六千元；戊○○
    前後已支付利息七萬四千元，仍欠本金五萬元。２、八十八年二月間，貸與丁○○十萬元，預備扣一月利息二萬元，實付八萬元；八十八年三月間，再貸與十萬
    元，預扣一月利息二萬元，實付八萬元，並由丁○○提供其身分證及簽發交付面
    額十萬元之本票二紙，以供擔保。３、八十八年三月十三日，貸與甲○○十萬元
    ，預扣一月利息二萬元，實付八萬元，並由甲○○提供其身分證及簽發交付面額
    十萬元之本票一紙，以供擔保。甲○○先後支付利息十八萬元，仍欠本金十萬元
    。４、八十八年九月間，在基隆市七堵區，貸與乙○○一萬五千元，以十天為一
    期，一期利息二千五百元，亦即一萬元一期還兩千五百元，一月即四期還七千五
    百元，先扣二期利息，並由乙○○提供身分證，以供擔保。八十八年十一月三十
    日下午五時三十分許，在其基隆市○○路一六八巷七弄二十三號二樓之居所房間
    內，為警查獲，並扣得其所有之支票五張（已退票）、本票一張、國民身分證二
    張、國民身分證影本十四張、帳冊一本、記帳便條紙十六張及電信費用收據一張
    。
二、案經基隆市警察局移送台灣基隆地方法院檢察署檢察官偵查起訴。
    理      由
一、訊據被告丙○○矢口否認前揭犯行，辯稱：扣案之支票、本票係其經營茶葉買賣
    及一般借貸用，身分證係友人委託代辦信用卡，帳冊及記帳便條紙係其胡亂編寫
    ，用來欺瞞其妻以掩飾其賭博所輸款項云云。惟查：被害人戊○○於警訊時證稱
    其兩次向大象無限０８０計程車駕駛即被告借款，共五萬，已支付七萬四千元利
    息，仍欠本金五萬元（參警卷第二十一頁反面、第二十二頁）；於本院調查中證
    稱：其是透過被告向別人借款二萬元，一萬元是一千元利息等語（參本院八十九
    年七月十一日訊問筆錄）；被害人甲○○於警訊中稱其是透過『阿寶』向被告借
    款，均按期繳付利息；被害人連宏祥於警訊時稱於八十八年九月間向他人借款，
    有押身分證等語（見警卷五十二頁反面），本院審理中亦稱：借錢有開本票，身
    分證押在那裡等語（見本院八十九年八月八日訊問筆錄）；被害人丁○○於本院
    審判中證稱其是透過被告向何文雄借錢，利息都由經手等語（見本院八十九年十
    月三日審判筆錄）。茲被害人乙○○之身分證既在被告住所查獲，足見被害人係
    向被告集團之人借款無疑。準此，亦可見被害人甲○○於偵查、審判中更易前詞
    ，稱此是會錢而非借款（見偵查卷十三頁反面、本院八十九年六月二十日訊問筆
    錄）云云，被害人乙○○改稱其於八十八年九月間遺失身分證（參本院八十九年
    十一月十四日訊問筆錄）云云，俱為迴護之詞，並不可採。被告辯稱被害人戊○○、丁○○部分，均係其替被害人保證（參八十九年十一月十四日筆錄、八十九
    年十月三日筆錄）純係被害人需用錢而幫朋友忙云云，不過卸責之詞，亦不足採
    。此外，復有前述證物扣案可稽，被告之有重利犯行已堪認定。其次，依被害人
    指述內容觀之，其利息甚高，並先行扣取，不合一般商業行情，屬於重利無疑。
    再者，刑法上所謂常業犯，指反覆以同種類行為為目的之社會活動之職業性犯罪
    而言，至於犯罪所得之多寡，是否恃此犯罪為唯一之謀生職業，則非所問，縱令
    兼有其他職業，仍無礙於該常業犯罪之成立（最高法院八十五年度台上字第五一
    ○號判例意旨參照）。本案共犯在報紙上刊登廣告，誘使急迫需款之不特定人向
    其借貸，再索取重利，經營之期間將近一年，顯然有反覆實施而以之為常業之意
    思，應為常業重利無疑。因此，被告之犯行洵堪認定。
二、核被告所為，係犯刑法第三百四十五條之常業重利罪。公訴意旨雖未論及起訴書
    以外之事實；然該部分與起訴部分既具有常業犯之關係，為實質上一罪，自為起
    訴效力所及，本院自應併予審判。被告與何文雄與黃添富間有犯意聯絡及行為分
    擔，皆為共同正犯。彼等所犯之常業犯行，本含有反覆為同一行為之性質，則縱
    先後借貸多人，亦毋庸另論以連續犯，併予指明。
三、刑事立法之核心，在於其所保護之法益。刑法之任務，在於法益之保護。無法益
    保護，無刑法可言；亦即無法益受到侵害或危險，則無施以刑罰之必要。行為如
    未造成「法益侵害」或「法益危險」，則無將之犯罪化之必要。在法益侵害，為
    「實害犯」；在法益危險，為「危險犯」。再者，法益本身依其價值評價之強度
    ，而呈現法益位階。生命、身體、自由、名譽、財產五者，按其順序，而高低位
    階化。生命法益最高，其次身體法益，其次自由法益，其次名譽法益，而財產法
    益最低。此五種傳統法益，稱之為「個人法益」。本件重利行為所侵害者為個人
    財產法益，乃財產法益之實害犯，其犯罪化之立法固有必要。惟財產犯罪而無暴
    力行為時，是否必須列為公訴罪，非無商榷之餘地。何況，重利之所以為罪，不
    在其合法之利息，不在其超越合法利息而未至重利部分，而在其超越合法利息並
    已至重利部分；其本金之借與，既尚有善行成分；其合法之利息，尚為法律所保
    障；其合法利息以外而未至重利部分，不過債權人無請求權而已（民法二百零五
    條以下）；因此，其重利若未至常業，有無犯罪化之必要，實堪存疑。其次，刑
    事司法上之「罪刑相當原則」，要求法官在量刑時，應依法益之位階，重所當重
    ，輕所當輕，必使罪得其刑而刑當其罪；不得重罪而輕判，或輕罪而重判；期使
    責任與刑罰得以相適應，而具有相當性。地藏十輪經（第三卷）云：「若犯重罪
    ，應重治罰；若犯中罪，應中治罰；若犯輕罪，應輕治罰；令其慚愧，懺悔所犯
    。」其此之謂也！為此，本院審酌被告之品行、生活狀況、智識程度、犯罪之動
    機、目的、犯罪所生之危害、犯罪後之態度等一切情狀後，特別考量其所參與者
    ，係收取利息部分，且無暴力取息之手段，認量處如主文所示之自由刑，已足使
    其罪刑相當，爰宣告之，以示儆懲。其次，被告前未曾受有期徒刑以上刑之宣告
    ，有本院被告全國前案紀錄表、台灣高等法院檢察署刑案記錄簡覆表在卷可按，
    其經此教訓，當知所惕誡，本院認所宣告之刑以暫不執行為適當，爰併宣告緩刑
    四年，以勵自新。
四、扣案帳冊一本及記帳便條紙十六紙，被告已坦承係其所有並供記載貸款對象姓名
    及電話；扣案之支票五紙及本票一紙，既係供作貸款之擔保，被告供稱係共犯何
    文雄所有，均係供犯罪所用之物，均應宣告沒收。至於扣案之身分證二枚及身分
    證影本十四紙，係借款人作為借款之用，並非被告所有；而電信費用收據一紙，
    更非係供犯罪所用，不應宣告沒收，併此敘明。
五、據上論斷，應依刑事訴訟法第二百九十九條第一項前段、刑法第二十八條、第三
    百四十五條、第七十四條第一款、第三十八條第一項第二款、罰金罰鍰提高標準
    條例第一條前段，判決如主文。
本案經檢察官周啟勇到庭執行職務。
中      華      民      國    八十九    年    十二      月      十九    日
                                    台灣基隆地方法院刑事庭
                                      法  官  陳  志  祥
右正本證明與原本無異。
對於本件判決如有不服，應於收受送達後十日內，向本院提出上訴書狀，上訴於臺灣
高等法院，並按他造當事人之人數附具繕本。
中      華      民      國    八十九    年      十      月    二十二    日
                                        書記官  陸  清  敏
附錄：
刑法第三百四十四條：
乘他人急迫、輕率或無經驗，貸以金錢或其他物品，而取得與原本顯不相當之重利者
，處一年以下有期徒刑、拘役或科或併科一千元以下罰金。
刑法第三百四十五條：
以犯前條之罪為常業者，處五年以下有期徒刑，得併科三千元以下罰金。


司法院資訊處製作；財團法人民間司法改革基金會備份。
